臺灣新竹地方法院民事判決  
109年度簡上字第68號
上  訴  人  楊志明  
            江吳愛雪
訴訟代理人  江進興  
兼上2人共同
訴訟代理人  林王勝  
上  訴  人  陳碧雪  
訴訟代理人  劉聰仁  
視同上訴人  郭梨玲  
            沈明味  
            温炳輝  
被上 訴 人  黃松妹  
訴訟代理人  李金池  
上列當事人間返還土地事件，本院於民國110年2月3日辯論終結
，判決如下：
    主      文
上訴駁回。
訴訟費用由上訴人負擔。
　　事實與理由
壹、程序方面：
一、本件雖僅上訴人4人提起上訴，惟因被上訴人請求拆除之地
    上物為上訴人及視同上訴人7人共同享有事實上處分權，視
    同上訴人在原審同為被告，核屬固有必要共同訴訟，依民事
    訴訟法第56條第1項第1款之規定，上訴人之上訴行為，從形
    式上觀之，屬有利益於共同訴訟人之行為，其上訴之效力，
    自及於其餘原審被告，應認其餘原審被告為視同上訴人。
二、視同上訴人郭梨玲經合法通知，未於言詞辯論期日到場，核
    無民事訴訟法第386 條各款所列情形，爰依被上訴人之聲請
    ，由其一造辯論而為判決。
貳、實體方面：
一、被上訴人主張：除與原審主張相同茲予引用外，另補稱：
㈠、被上訴人於訴外人起造新竹市○○段00地號土地（下稱系爭00
    地號土地）上如原審判決附圖編號A、B、C部分之圍牆、柱
    子、鐵軌和門時，雖未異議，但單純之沉默不可推斷被上訴
    人同意上訴人繼續占用土地。且被上訴人僅於101年4月22日
    出具切結書同意上訴人及視同上訴人以人車通行系爭00地號
    土地上如切結書附圖(見原審卷第57頁)藍色部分之範圍，但
    從未同意建商或上訴人於系爭00地號土地上搭蓋圍牆。
㈡、綜上，爰答辯聲明：
  １上訴駁回。
  ２訴訟費用由上訴人負擔。 
二、上訴人及視同上訴人部分：
㈠、林王勝、楊志明、江吳愛雪（下稱上訴人林王勝等3人）除與
    原審陳述相同茲予引用外，另補稱：
　１被上訴人與訴外人黃建椿曾出具土地使用權同意書，同意提
    供系爭00地號，如（86）工建字第251號建造執照圖所示（
    見本院卷第127頁）之土地，作為上訴人通行之私設通路範
    圍，迄今已20年以上，屬於既成道路；被上訴人於101年4月
    22日出具之切結書亦載明其同意新竹市○○段00地號（下稱同
    段00地號）土地上住戶無限期使用位於系爭00地號土地上之
    出入口及通道，切結書內未限定僅能供通行使用。上訴人所
    屬社區圍牆則係於86年間，依建商與被上訴人之條件交換或
    默契所建造，並位於上開被上訴人提供之私設通道土地上，
    被上訴人自有同意或默示同意上訴人使用系爭00地號土地，
    否則被上訴人居住在上訴人社區正前面，並就圍牆起造過程
    一清二楚，何以在起造時並未阻攔，竟於20年後才提起本件
    訴訟。且被上訴人要求返還系爭00地號土地之部分，面積甚
    小，並無實益。
　２綜上，上訴聲明：
  ⑴原判決廢棄。
  ⑵被上訴人在第一審之訴駁回。
  ⑶第一、二審訴訟費用由被上訴人負擔。
㈡、上訴人陳碧雪除與原審主張相同茲予引用外，另補稱：
  １上訴人所屬社區圍牆係於86年間，依建商與被上訴人之條件
    交換或默契所建造，並位於被上訴人提供之私設通道即系爭
    00地號土地上，被上訴人自有同意或默示同意上訴人使用系
    爭00地號土地。且被上訴人要求返還系爭00地號土地之部分
    ，面積甚小，並無實益。再者，被上訴人雖主張其提供切結
    書附圖所示之土地供同段00地號土地上之住戶通行，惟實未
    履行提供私設通道之義務等語。
　２上訴聲明：
  ⑴原判決廢棄。
  ⑵被上訴人在第一審之訴駁回。
  ⑶第一、二審訴訟費用由被上訴人負擔。
㈢、視同上訴人沈明味、温炳輝除與原審主張相同茲予引用外，
    另補稱：同意原審判決；上訴人係因停車問題，始衍生本件
    爭議。
㈣、視同上訴人郭梨玲，未於言詞辯論程序到場亦未提出書狀作
    何聲明或陳述。
三、兩造不爭執之事項：
㈠、系爭00地號土地為被上訴人所有（見原審卷第21頁）。
㈡、上訴人及視同上訴人為同段00地號土地之所有權人，均居住
    於坐落該地號土地之社區內（下稱系爭社區），共同對原審
    判決命上訴人及視同上訴人拆除位於原判決附圖編號A部分
    之圍牆（面積8.71平方公尺）、編號B部分之柱子（面積0.3
    2平方公尺）、編號C部分之鐵軌和門，具有事實上之處分權
    (見二審卷第165至166頁、第219至238頁)。
㈢、原判決附圖編號A部分之圍牆、編號B部分之柱子、編號C部分
    之鐵軌和門，係86年間訴外人游勝韃在同段00地號土地上起
    造地上4層、地下1層RC造建築物2棟時併同興建，為系爭社
    區區分所有建物之附屬建物。
㈣、被上訴人於訴外人游勝韃在同段00地號土地上起造地上4層、
    地下1層RC造建築物2棟時，同意提供系爭00地號部分土地供
    系爭社區通行使用；並於101年4月22日出具記載：「本○○段
    00地號土地所有權人承諾（○○段00地號）住戶群目前出入口
    及通道（銜接中華路一段二巷）土地無限期提供住戶使用」
    等語之切結書予上訴人(見原審卷第55至57頁、二審卷第117
    至127頁)。
四、本院協同兩造整理爭點如下：
　　被上訴人依民法第767條第1項前段之規定，請求上訴人及視
    同上訴人拆除系爭00地號土地上原判決附圖編號A部分之圍
    牆、編號B部分之柱子、編號C部分之鐵軌和門，有無理由？
    上訴人以被上訴人默示同意建築上開地上物，及被上訴人曾
    切結同意上訴人使用系爭00地號土地做為私設通路等情作為
    占用之合法權源，是否可採？
五、得心證之理由：
㈠、按所有人對於無權占有或侵奪其所有物者，得請求返還之；
    對於妨害其所有權者，得請求除去之；有妨害其所有權之虞
    者，得請求防止之，民法第767條第1項定有明文。依民法第
    767條物上請求權之法律關係起訴，應以現在占有該物或對
    妨害原因事實有除去之支配力之人為被告。次按以無權占有
    為原因，請求返還所有物之訴，被告對原告就其物有所有權
    存在之事實無爭執，而僅以非無權占有為抗辯者，原告於被
    告無權占有之事實，無舉證責任，被告應就其取得占有，係
    有正當權源之事實證明之。如不能證明，則應認原告之請求
    為有理由（最高法院72年度台上字第1552號民事裁判意旨參
    照）。經查，被上訴人為系爭00地號土地之所有權人，上訴
    人及視同上訴人為同段00地號土地之所有權人，均居住於系
    爭社區內，共同對系爭00地號土地上，如原判決附圖編號A
    部分之圍牆、編號B部分之柱子、編號C部分之鐵軌和門，具
    有事實上之處分權，此為兩造所不爭執（見不爭執事項㈠、㈡
    ），則依上開最高法院判決意旨，應由上訴人就其占用被上
    訴人原判決附圖編號A、B、C部分土地係有正當權源之主張
    ，負舉證責任。
㈡、上訴人林王勝等3人主張訴外人游勝韃於86年間在同段00地號
    上起造建物時，被上訴人曾出具土地使用權同意書，同意提
    供系爭00地號如（86）工建字第251號建造執照圖之土地作
    為同段00地號土地上住戶之私設通路使用，並以此作為占用
    系爭00地號土地原判決附圖編號A、B、C部分土地之合法權
    源。經查，原判決附圖編號A部分之圍牆、編號B部分之柱子
    、編號C部分之鐵軌和門，係86年間訴外人游勝韃在同段00
    地號土地上建屋時併同興建，為系爭社區區分所有建物之附
    屬建物；被上訴人於訴外人游勝韃在同段00地號上建屋時，
    同意提供系爭00地號部分土地供系爭社區通行使用，固為兩
    造所不爭執（見不爭執事項㈣），惟上訴人自承被上訴人提
    供上開土地之目的係作為私設通路通行使用，且依新竹市政
    府函文及所附（86）工建字第251號建造執照申請核備私設
    通路之附圖及土地使用權同意書（見二審卷第117至135頁）
    ，亦可知被上訴人係同意提供系爭00地號土地上如該建照執
    照附圖（見本院卷第119頁）標註「私設通路、類似通路」
    部分之土地，供訴外人游勝韃申請建造之建物設置私設通路
    ，對外通行使用。上訴人及視同上訴人以圍牆、柱子、鐵軌
    和門等地上物占用原判決附圖編號A、B、C部分之土地，並
    非以通行為目的，且與通行利用應保持暢通、無障礙物之性
    質有違，自不屬於經被上訴人同意使用土地之範圍。因此，
    上訴人林王勝等3人主張被上訴人曾出具（86）工建字第251
    號建造執照之土地使用權同意書，上訴人及視同上訴人因而
    有權以圍牆、柱子、門之地上物占用系爭00地號土地如原判
    決附圖編號A、B、C部分，並無可採。
㈢、次按解釋意思表示，應探求當事人之真意，不得拘泥於所用
    之辭句，民法第98條亦定有明文。又解釋契約，應於文義上
    及論理上詳為推求，以探求當事人立約時之真意，並通觀契
    約全文，斟酌訂立契約當時及過去之事實、交易上之習慣等
    其他一切證據資料，本於經驗法則及誠信原則，自該意思表
    示所根基之原因事實、主要目的、經濟價值、社會客觀認知
    及當事人所欲表示之法律效果，為全盤之觀察，以為判斷之
    基礎，不能徒拘泥字面或截取書據中一二語，任意推解致失
    其真意（最高法院104年度台上字第1877號判決意旨參照）
    。
　１查被上訴人不爭執曾出具記載「本○○段00地號土地所有權人
    承諾（○○段00地號）住戶群目前出入口及通道（銜接中華路
    一段二巷）土地無限期提供住戶使用」等語之切結書（見不
    爭執事項㈣），該切結書附圖以藍色標示之範圍並標註：「
    私設通路供中華路一段0巷000-7等7戶進出」等語(見原審卷
    第57頁)，參照比對（86）工建字第251號建造執照附圖所示
    私設通路位置（見二審卷第127頁），二者雖均係連接中華
    路1段0巷與系爭社區之出入口，惟佐以原審判決附圖即知被
    上訴人請求拆除之圍牆、柱子、鐵軌和門等地上物坐落之位
    置並不在上述切結書附圖標示藍色之範圍內。況且被上訴人
    係延續（86）工建字第251號建造執照之土地使用權同意書
    所載之意思，同意繼續提供系爭00地號部分土地，供上訴人
    及被上訴人作為私設通道進出使用，並未同意上訴人以其他
    方式利用該部分土地，是不得以切結書作為上訴人及視同上
    訴人以圍牆、柱子、門等地上物占用系爭00地號土地之合法
    權源。
　２上訴人林王勝等3人雖主張被上訴人並未於切結書內載明其提
    供土地僅限通行使用云云，惟查，切結書附圖內實有標註「
    私設通路供中華路一段0巷000-7等7戶進出」等語，並非未
    記載用途。且依民法第98條之規定及最高法院上開判決意旨
    ，法院解釋當事人之書據應通觀契約全文，斟酌訂立契約當
    時及過去之事實、交易上之習慣，依根基之原因事實、主要
    目的、經濟價值、社會客觀認知及當事人所欲表示之法律效
    果，為全盤之觀察，系爭00地號土地連接中華路1段0巷與系
    爭社區之出入口之部分自86年起即經被上訴人同意作為未臨
    路之系爭社區對外出入使用，上訴人未舉證證明被上訴人於
    101年4月22日有改變86年同意使用土地目的之意旨，何況，
    切結書附圖標示藍色範圍已註明「私設通路供中華路一段0
    巷000-7等7戶進出」，益見上訴人係同意被上訴人通行系爭
    00地號土地標示藍色部分之土地，尚難僅因切結書未載明「
    僅限通行使用」，即曲解為被上訴人同意為任何用途之使用
    。
㈣、再按所謂默示之意思表示，除依表意人之舉動或其他情事，
    足以間接推知其有承諾之效果意思者外，倘單純之沉默，除
    有交易上之慣例或特定人間之特別情事，在一般社會之通念
    ，可認為有一定之意思表示者，始得謂默示之意思表示（最
    高法院106年度台上字第2029號判決意旨參照）。上訴人林
    王勝、楊志明、江吳愛雪、陳碧雪主張被上訴人於系爭社區
    圍牆、柱子、門等地上物建造時均未異議，且經20餘年被上
    訴人均未請求拆除，應係同意或默示同意建造云云。惟查，
    地上物是否逾越地界占用土地，並非一望即知之事，而須經
    測量、鑑界始可確認，因此，被上訴人於訴外人游勝韃占用
    系爭00地號土地之部分建造圍牆、柱子、門時，未必知悉其
    土地遭占用，上訴人主張被上訴人明知系爭00地號土地遭占
    用未異議等情，應屬無據。況且，縱認被上訴人已知訴外人
    游勝韃占用系爭00地號土地，被上訴人並未明示同意，亦未
    有特定之舉動或其他情事，足以推知其同意上訴人及視同上
    訴人以前揭地上物占用系爭00地號土地如原判決附圖編號A
    、B、C部分，則依上開最高法院判決意旨，不得認被上訴人
    默示同意上訴人及視同上訴人占用其所有土地，上訴人林王
    勝、楊志明、江吳愛雪、陳碧雪據此主張其等有合法權利使
    用系爭00地號土地，為無理由。
㈤、上訴人林王勝、楊志明、江吳愛雪、陳碧雪另主張被上訴人
    請求返還系爭00地號部分土地，面積甚小，並無實益云云，
    惟被上訴人係基於土地所有權人地位，請求拆除無權占用土
    地之地上物，屬於正當權利之行使，上訴人林王勝、楊志明
    、江吳愛雪、陳碧雪上開主張並無可採。至於上訴人林王勝
    、楊志明、江吳愛雪、陳碧雪主張被上訴人於承諾提供系爭
    社區住戶通行之私設通路上設置障礙物，並未履行切結書之
    約定提供其等使用等情，因與上訴人及視同上訴人是否具有
    合法權利使用原判決附圖編號A、B、C部分土地尚無關聯，
    上訴人上開主張無論是否屬實，均不影響被上訴人本件拆除
    地上物、返還土地之請求，併此敘明。
六、綜上所述，上訴人及視同上訴人以原審附圖編號A部分之圍
    牆、編號B部分之柱子、編號C部分之鐵軌和門占用被上訴人
    所有之新竹市○○段00地號土地，且無占用上開土地之正當權
    源，被上訴人依民法第767條第1項前段之規定，請求上訴人
    將前揭地上物拆除並將土地返還予被上訴人，核屬正當，應
    予准許。從而，原審就此為上訴人及視同上訴人敗訴之判決
    ，並無不合。上訴論旨指摘原判決不當，求予廢棄改判，為
    無理由，應駁回上訴。
七、本件事證已臻明確，兩造其餘之攻擊或防禦方法及所用之證
    據，經本院斟酌後，認為均不足以影響本判決之結果，爰不
    逐一論列，附此敘明。
八、據上論結，本件上訴為無理由，依民事訴訟法第385條第1項
    前段、第436條之1第3項、第449條第1項、第463條、第78條
    ，判決如主文。
中　　華　　民　　國　　110 　年　　3 　　月　　10　　日
                 民事第一庭  審判長法  官  吳靜怡  
　　　　　　　　　　　　　　　　　 法  官  張百見
　　　　　　　　　　　　　　　　　 法  官  李宇璿 　　
以上正本係照原本作成。
本判決不得上訴。
中　　華　　民　　國　　110 　年　　3 　　月　　10　　日
                                   書記官  王恬如